最高法院民事判決　　　　　　　九十四年度台上字第七六八號
　　上　訴　人　桃園縣中壢市公所
　　法定代理人　葉步樑
　　訴訟代理人　邱永祥律師
　　被 上訴 人　甲○○
上列當事人間請求損害賠償事件，上訴人對於中華民國九十三年
十一月三十一日台灣高等法院第二審更審判決（九十三年度上更
(一)字第二一一號），提起上訴，本院判決如下：
    主  文
原判決廢棄，發回台灣高等法院。
    理  由
本件被上訴人主張：伊於民國七十六年十月十三日與上訴人訂立
垃圾場用地使用協議書（下稱協議書），約定由伊將所有坐落桃
園縣中壢市○○段水尾小段二二八之二八、二二八之二九、二四
六之一二、二四六之一五、二四六之五○、二四七之一、二四七
之二等地號土地（下稱系爭土地），提供上訴人傾倒垃圾，期間
自七十六年十一月一日起至八十年十月三十一日止。期限屆滿後
，上訴人應將土地整平壓實返還予伊，如需繼續使用，每年應給
付伊補償費新台幣（下同）五十三萬元。嗣該契約延續至八十二
年十月三十一日，業經雙方合意終止使用協議。詎上訴人竟拒不
依協議將土地整平壓實後返還予伊，且仍繼續使用，並獲有相當
於租金之利益，使伊受有損害。爰依債務不履行及不當得利之法
律關係，求為命上訴人自八十二年十一月一日起至將系爭土地整
平壓實返還之日止，按年給付伊五十三萬元及自八十二年十一月
一日起加付法定遲延利息之判決（被上訴人另請求上訴人將系爭
土地整平壓實返還部分，業經第一審及原審判決被上訴人勝訴確
定）。
上訴人則以：自八十二年七月間發生垃圾風波事件後，伊即未再
使用系爭土地傾倒垃圾。被上訴人既拒不提供同意書致伊未能將
系爭土地整平壓實返還，即係不可歸責於伊，難令伊負給付遲延
責任。況系爭土地已因堆置十公尺高之垃圾，而喪失收益可能性
，被上訴人並未受有損害，其請求伊給付不當得利，於法亦屬無
據等語，資為抗辯。
原審除維持第一審所為命上訴人應按年給付被上訴人十萬元本息
部分之判決，駁回上訴人之上訴外，並廢棄第一審所為上訴人敗
訴部分之判決，改判上訴人應按年再給付被上訴人四十三萬元之
本息，係以：八十二年十月三十一日，兩造合意終止使用系爭土
地之協議後，因可歸責於上訴人之事由，迄未依協議書第二條之
約定，將土地整平壓實後返還被上訴人，經被上訴人催告仍未履
行，被上訴人依債務不履行之法律關係，請求上訴人賠償損害，
自屬有據。上訴人承租系爭土地作垃圾場使用，在其未依協議書
之約定，將之整平壓實後交還前，該土地尚在其占有中，被上訴
人即受有無法使用土地利益之損害。審酌上情，並參以於原約定
之四年使用期間，被上訴人受領之補償費為五百三十萬元；原約
定使用期限屆滿後，如上訴人繼續使用系爭土地，被上訴人每年
仍可受補償五十三萬元等情，足見被上訴人於上訴人未交還土地
期間，受有每年相當於補償費五十三萬元之無法使用系爭土地之
損害，被上訴人依協議書約定及債務不履行之法律關係，請求上
訴人自八十二年十一月一日起至返還系爭土地之日止，按年賠償
五十三萬元之所失利益，核無不合。扣除第一審已判命上訴人給
付之每年十萬元本息後，上訴人應按年再給付被上訴人四十三萬
元之本息等詞，為其判斷之基礎。
查兩造於協議書第六條約定：「使用期間屆滿後，甲方（上訴人
）如需繼續使用本項土地時，甲方每年應付乙方（被上訴人）補
償費新台幣伍拾參萬元整」等旨，似見原約定使用期限屆滿後，
上訴人如「需繼續使用」系爭土地以傾倒垃圾時，始應給付被上
訴人每年五十三萬元之補償費。果爾，上訴人據此辯稱：八十二
年七月間，垃圾場風波事件發生後，伊即未再繼續使用系爭土地
傾倒垃圾（一審卷一○七頁）；被上訴人按繼續傾倒垃圾所付代
價之補償金數額，請求賠償損害，顯屬無據等語（同上卷五二、
五三頁），即攸關被上訴人得否逕依協議書所定每年五十三萬元
之數額，請求上訴人賠償損害之判斷。原審未遑詳予調查，於被
上訴人未舉證證明上訴人仍繼續使用系爭土地傾倒垃圾前，遽以
協議書所訂之補償費數額，判命上訴人給付，自嫌速斷。又兩造
就系爭土地原訂有為期四年供作傾倒垃圾之協議，被上訴人於該
期間內縱曾受領五百三十萬元之補償費，但於期間屆滿不再使用
時，依協議書第二條之約定，上訴人既僅負將之「整平壓實」後
，交還被上訴人之義務，則上訴人辯稱：本件與一般租賃於租期
屆滿後，將租賃物回復原狀交還出租人不同。上訴人按年支付之
補償費係使用系爭土地後，將成為堆滿垃圾而難以使用收益而給
予被上訴人之代價，此與租金迥不相同等語（一審卷五二頁），
核屬重要之攻擊防禦方法，並關涉被上訴人請求以「繼續使用土
地時」之協議書所定每年五十三萬元賠償損害，是否相當之判斷
，其何以不足採，未據原判決理由項下說明取捨之意見，亦有判
決不備理由之違誤。再依民法第二百十六條規定，損害賠償，除
法律另有規定或契約另有訂定外，應以填補債權人所受損害及所
失利益為限。依通常情形，或依已定之計劃、設備或其他特別情
事，可得預期之利益，視為所失利益。所稱之「所失利益」，固
非以現實有此具體利益為限，惟該可得預期之利益，仍須依通常
情形，或依已定之計劃、設備或其他特別情事，有客觀之確定性
者，始足當之。本件原判決雖謂上訴人因有可歸責之事由，遲延
依約將系爭土地「整平壓實」後，交還被上訴人，致被上訴人受
有無法使用系爭土地之損害，其請求上訴人賠償每年五十三萬元
之「所失利益」，核無不合云云。然就被上訴人之該可得預期之
利益，究依如何之通常情形，或已定之計劃、設備或其他特別情
事，可認有其客觀之確定性？疏未說明其依據，所為上訴人不利
之判決，即屬難昭折服。上論意旨，指摘原判決不當，求予廢棄
，非無理由。
據上論結，本件上訴為有理由。依民事訴訟法第四百七十七條第
一項、第四百七十八條第二項，判決如主文。
中　　華　　民　　國　九十四　年　　四　　月　二十八　日
                      最高法院民事第五庭
                          審判長法官  蘇　茂　秋
                                法官  朱　建　男
                                法官  蘇　達　志
                                法官  陳　碧　玉
                                法官  王　仁　貴
      本件正本證明與原本無異
                                      書  記  官
中　　華　　民　　國　九十四　年　　五　　月　 十二 　日
                                                      Ｅ
